【裁判字號】    99,訴,290
【裁判日期】    991014
【裁判案由】    損害賠償
【裁判全文】
臺灣基隆地方法院民事判決               99年度訴字第290號
原      告  甲○○
            丙○○
共      同  乙○○
訴訟代理人
被      告  丁○○
上列當事人間請求損害賠償事件，經本院刑事庭移送前來（99年
度附民字第19號），本院於中華民國99年 9月30日言詞辯論終結
，判決如下：
    主  文
被告應給付原告甲○○新臺幣捌萬伍仟陸佰捌拾元、原告丙○○
新臺幣萬伍仟元，及均自民國九十九年三月五日起至清償日止
，按年息百分之五計算之利息。
原告其餘之訴駁回。
訴訟費用由被告負擔百分之九，原告丙○○負擔百分之五，餘由
原告甲○○負擔。
本判決原告勝訴部分得假執行；但被告如各以新臺幣捌萬伍仟陸
佰捌拾元、新臺幣參萬伍仟元為原告甲○○、丙○○預供擔保，
免為假執行。
原告其餘假執行之聲請駁回。
    事實及理由
一、原告起訴主張：
  (一)被告於民國98年10月12日中午12時30分左右，於原告家門前
    欲將其停放於門口之機車駛離時，原告甲○○告以往後請將
    機車停放於他處，以免妨礙原告自家小客車出入，兩造因而
    發生爭執，不料被告竟口出惡言，在公眾得出入為不特定人
    得共見共聞之場所，以「幹妳娘老雞掰」侮辱原告甲○○，
    並以拳頭毆打原告甲○○左臉，致原告甲○○左臉頰及左耳
    挫傷併腦震盪、左下顎腫脹、牙齦出血，並因而向後倒，適
    時原告丙○○在屋內聽見爭吵，開門查看，亦遭後倒之甲○○撞擊，造成原告二人倒地，致原告丙○○臀部受有挫傷。
    然被告非但未將原告二人扶起，反而於離去之際，更恐嚇原
    告二人「再裝瘋就用安全帽打死你們」，然後揚長而去。被
    告前揭犯行致原告二人身體受有開傷害，更造成原告甲○○
    心生畏懼，終日惶恐，併發暈眩不良於行，甚至因壓力造成
    經常性心悸、憂鬱症、泌尿系統等疾病，使原告甲○○痛苦
    不已，迄至99年3月2日止已支出醫療及雜項費用新臺幣（下
    同） 284,826元，被告應賠償原告甲○○前開支出，另應賠
    償原告甲○○及丙○○精神慰撫金 100萬及10萬元，為此起
    訴請求被告應給付原告甲○○1,284,826元、原告丙○○ 10
    萬元，及均自起訴狀繕本送達翌日起至清償日止，按年息5%
    計算之利息，並陳明願供擔保聲請宣告假執行。
  (二)對被告答辯之陳述：被告否認有傷害原告之事實，惟依原告
    所提診斷證明書，足以證明被告確有傷害原告之行為；又原
    告甲○○本來很健康，因為受到被告前開暴力行為，健康情
    形才轉壞，因而引起心臟病及尿道炎，今年 8月時又有腦震
    盪，之所以至許多專科看診是希望能藉由各該專科之檢查，
    早日根除因被告前開傷害行為所帶來之後遺症，且目前仍會
    擔心被告會再來毆打原告，事發至今一直無法睡好，造成精
    神上很大的困擾。
二、被告聲明駁回原告之訴，並陳明願供擔保聲請宣告免為假執
    行，其抗辯略以：係因原告甲○○先罵其父母，才會罵原告
    甲○○三字經，但未出手毆打及恐嚇原告二人，警察到庭作
    證時亦陳稱當時並未發現原告甲○○有受傷；另自原告之看
    診記錄包括心臟血管科、神經內科、神經外科、牙科、泌尿
    外科、耳鼻喉科、骨科、神經科及內科等，因原告二人係有
    年紀之人，是否真有其等所主張之損害，或為舊疾、慢性疾
    病仍有疑異；又原告請求賠償之項目包括交通費 7,000元、
    住院費4,876元、子女交通費6,000元、看護費16,000元、營
    養費24萬元、請假費3,479元、生活所需2,000元、慰撫金11
    0萬元，與所受傷害不符，且金額過高，顯不合常理。
三、按當事人主張有利於己之事實者，就其事實有舉證之責任。
    民事訴訟法第277條第1項前段定有明文，經查：
  (一)被告對其有於前開時間、地點以「幹妳娘老雞掰」足以貶損
    他人人格及社會評價之閩南語穢語辱罵原告甲○○之事實並
    不爭執，並經本院依職權調取本院99年度易字第30號刑事卷
    宗審認無誤，原告此部分之主張堪信屬實。
  (二)原告另主張被告於前開時間、地點對原告揚言「再裝瘋就用
    安全帽打死你們」，致原告 2人心生恐懼，雖為被告所否認
    ，然被告上開恐嚇原告之行為，業據原告於警詢及偵查、審
    理時陳述明確，其等所述情節互核相符，堪認被告確有恐嚇
    原告之事實。
  (三)原告復主張被告侵害其等之身體、健康，為被告所否認，分
    述如下：
  1.原告甲○○部分：
    (1)就左臉頰及左耳挫傷併腦震盪之傷害：原告甲○○主張其
      於上開時間、地點遭被告毆打，致受有上述傷害，業據原
      告甲○○提出98年10月20日三軍總醫院附設基隆民眾診療
      服務處（以下簡稱三總基隆門診處）出具之診斷證明書為
      證，且證人即現場處理員警呂鈞輝於本院刑事庭審理時證
      稱：其到現場時看到兩個人，就是報案人即原告，原告表
      示因為停車的問題與被告發生糾紛而報案，原告甲○○有
      說臉部打，是被告用手打她耳光等情（見本院99年度易字
      第30號刑事卷宗第95、96、99頁），並有證人呂鈞輝及另
      名至現場處理員警鍾文彬記載：約12：40分許收到勤務中
      心通報龍安街198巷4弄 6號有打架糾紛，經警方趕往現場
      了解，為民眾甲○○、丙○○與鄰居丁○○（誤載為蕭俊
      承）有停車糾紛。甲○○聲稱丁○○有對他們做出推擠動
      作，造成他們傷害。當事人先至醫院驗傷，後續再考慮是
      否提出告訴等內容之員警工作紀錄簿可稽（見同上刑事卷
      第 138頁），並經本院依職權向三總基隆門診處函詢原告
      甲○○於98年10月14日至同年10月21日住院原因為何？與
      98年10月12日因左臉頰及左耳挫傷併腦震盪是否有關？及
      住院期間是否須人看護？據函覆：「甲○○女士因胸悶、
      氣喘及胸痛於98年10月14日至本院區求診，因心電圖疑似
      心肌缺氧，且98年10月12日因外傷至急診求診時心肌酵素
      有輕微上昇，故以疑似冠狀動脈疾病合併心絞痛入院做進
      一步檢查及治療。同時間左臉因98年10月12日外傷有輕微
      挫傷。吳女士因胸痛及疑似冠心症入院，其生活雖可自理
      ，因病情需使用氧氣及建議臥床及點滴藥物之使用，需看
      護部分協助。」，有該院99年9月27日院三基隆字第09900
      00637 號函可憑，足見原告甲○○於98年10月12日就診時
      左臉確有輕微挫傷，堪信原告甲○○主張被告毆打其左臉
      之事實為真實，被告所辯，不足採信。
    (2)就心臟疾病部分：原告甲○○固提出三總基隆門診處出具
      記載：「病名：冠心症合併心絞痛、高血壓性心臟病」、
      「醫師囑言：住院期間接受內科保守治療、宜門診追蹤治
      療。」及振興醫療財團法人振興醫院出具記載：「病名：
      冠狀動脈心臟病、高血壓性心臟病」之診斷證明書（見本
      院卷第38、42頁）為證，然原告甲○○係因冠狀動脈疾病
      合併心絞痛而於98年10月14日入院檢查治療，此由三總基
      隆門診處前開回函即明，而年長者常見之冠狀動脈疾病合
      併心絞痛通常乃導因於冠狀動脈狹窄及阻塞，原告甲○○
      是否因為年事較高，而有心臟方面的疾病，亦屬可能之事
      ，原告甲○○復未舉證證明前述疾病係因被告之上開傷害
      行為所造成，尚難據此認為原告甲○○之心臟疾病係被告
      之傷害行為所致。
    (3)就情緒障礙、泌尿系統部分：原告甲○○固提出衛生署基
      隆醫院出具記載「診斷病名：急性心理壓力反應，以情緒
      障礙為主」、「醫師囑言：病人因上述疾病於98年11月 2
      日至本院精神科初診，宜繼續門診追蹤。」及尹書田醫療
      財團法人書田泌尿科眼科診所出具記載「診斷：神經性膀
      胱尿滯留」之診斷證明書（見本院卷第36、39頁）為證，
      然因原告看診之日期距離上開傷害事實發生日各已相距20
      日、數個月，其間原告甲○○更因前述心臟疾病住院，實
      有可能因此對原告甲○○造成壓力，參以原告甲○○並未
      舉證證明前述疾病係因被告之上開侵害行為所造成，自難
      為有利原告甲○○之認定。
    (4)就眩暈症部分：原告甲○○另提出三總基隆門診處出具記
      載「病名：眩暈症、疑似腦震盪後遺症」、「醫師囑言：
      於99年 1月29日至門診追蹤、宜門診追蹤治療。」之診斷
      證明書（見本院卷第40頁）為證，然原告甲○○患有高血
      壓性心臟病，而眩暈症之原因甚為複雜，除因耳石脫落非
      屬內耳血液循環不良所引發者外，多屬感冒、睡眠不足、
      心理壓力、高血脂、高血壓、震盪後遺症…等，總括而言
      多屬中樞神經病變、腫瘤、發炎或內耳血液循環不良所致
      ，且前開診斷證明書並未明確判定病因，原告甲○○又未
      能舉證證明前述疾病係因被告之上開侵害行為所造成，原
      告甲○○此部分之主張不足採信。
    2.丙○○部分：按侵權行為所發生之損害賠償請求權，以有
      故意或過失不法侵害他人權利為其成立要件，若其行為並
      無故意或過失，即無賠償之可言（最高法院54年台上字第
      1523號判例參照）。且其主張行為人應負民法第184第1項
      前段之侵權行為責任者，應就「故意或過失」之要件，負
      舉證責任。而所謂過失係指行為人雖非故意，但按其情節
      應注意，並能注意，而不注意（即行為人得預見其行為的
      侵害結果而未為避免而言）；或對於構成侵權行為之事實
      ，雖預見其發生而確信其不發生者而言。又過失之有無，
      應以是否怠於善良管理人之注意（即交易上一般觀念，認
      為有相當知識經驗及誠意之人應盡之注意）為斷者，苟非
      怠於此種注意，即不得謂之有過失（最高法院19年上字第
      2746號判例、42年度台上字第 865號判決參照）。原告丙○○主張係因被告毆打原告甲○○，甲○○向後倒時撞到
      原告丙○○致其因而倒地臀部受有挫傷等情，並提出三總
      基隆門診處之診斷證明書（見本院卷第41頁）為證，然為
      被告所否認，查原告丙○○於本院99年度易字第30號傷害
      等案件審理時接受被告辯護人反詰問時證稱略以：才剛開
      門出來即看見甲○○向後倒，並隨即出手扶持，但因之前
      中風過，自不量力，就被壓倒等語（見同上刑事卷第119
      、1 20頁），顯然原告丙○○倒地受傷係因出手扶持甲○○所致，且從客觀情形觀之，被告於出手毆打原告甲○○
      時對於原告丙○○會開門出現在現場，並因無力扶持甲○○而倒地受傷，均無預見可能性，即使原告丙○○確因受
      甲○○後退撞擊而倒地致臀部受傷，與被告毆打甲○○之
      行為不具相當因果關係，難認被告對於原告丙○○臀部受
      傷有過失，原告丙○○主張被告對其臀部受傷應負損害賠
      償責任，為無理由，應予駁回。
四、末按因故意或過失不法侵害他人之權利者，負損害賠償責任
    ；又不法侵害他人之身體、健康、名譽或自由者，被害人雖
    非財產上之損害，亦得請求賠償相當之金額，民法第 184條
    第1項前段及第195條第 1項前段分別定有明文。查被告恐嚇
    原告甲○○、丙○○及公然侮辱、毆打原告甲○○成傷之事
    實，已如前述，其對原告因此所受之損害，自應負損害賠償
    責任，現就原告所請求之損害應否准許，分述如次：
  (一)醫療費用、就診交通費用部分：原告甲○○請求被告賠償其
    因治療冠心病、精神障礙、泌尿系統及眩暈疾病部分為無理
    由，業如前述，原告甲○○因上開疾病所支出之醫療費用、
    兒女探視交通費、看護費、營養費、請假費均不得請求被告
    賠償，即原告甲○○僅得就左臉頰及左耳挫傷併腦震盪、牙
    齦及牙齒等所受傷害而支出之醫療費用、就診交通費用向被
    告求償。經本院核對後僅三總基隆門診處98年10月12日急診
    350元、署立基隆醫院98年10月13日牙科130元及同日就診交
    通費用 200元得向被告請求，被告對因其侵權行為所生之就
    診交通費用亦不爭執，故原告甲○○此部分得請求680元。
  (二)拐杖及護腰費用部分：原告甲○○未能舉證證明因遭被告毆
    打受傷而有購買拐杖、護腰使用之必要，且未提出支出憑證
    ，此部分之請求無從准許。
  (三)精神慰撫金部分：原告因遭被告恐嚇，原告甲○○另遭被告
    公然侮辱及毆打，致左臉頰及左耳挫傷併腦震盪、牙齦及牙
    齒受有傷害，被告事後並未能與原告和解，復經民、刑事興
    訟多時，原告謂其肉體上及精神上受有痛苦，即屬有據。查
    原告甲○○係家庭主婦、小學畢業、有利息所得及 2筆不動
    產和 1部汽車，原告丙○○專科畢業、已經退休、有股利所
    得及不動產、投資等財產；被告國中畢業、目前自行經營事
    業、每月收入約3萬至4萬元，業據兩造陳明在卷，復經本院
    依職權由稅務電子閘門查得兩造之98年度財產所得調件明細
    表附卷可憑，本院審酌兩造因前開停車糾紛而發生公然侮辱
    、恐嚇及傷害情事、暨兩造之身分、社會地位、經濟狀況及
    原告受損情形，認原告甲○○、丙○○所請求之精神慰撫金
    應各以85,000元、35,000元為相當，逾此部分之請求，尚嫌
    過高，不應准許。
五、綜上所述，原告依侵權行為之法律關係，請求被告給付原告
    甲○○85,680元（計算式：350＋130＋200＋85,000＝85,68
    0）、丙○○35,000元，及均自起訴狀繕本送達翌日即99年3
    月 5日起至清償日止，按年息5%計算之利息，為有理由，應
    予准許，逾上開範圍之請求，為無理由，應予駁回。
六、本判決所命給付之金額未逾50萬元，應依職權宣告假執行，
    ，另被告聲請供擔保宣告免為假執行，核無不合，爰酌定相
    當擔保金額准許之。至原告敗訴部分，其假執行之聲請，因
    訴之駁回已失依據，應併予駁回。
七、結論：本件原告之訴為一部有理由，一部無理由，依民事訴
    訟法第79條、第389條第1項第5款、第392條第 2項，判決如
    主文。
中    華    民    國    99    年    10    月    14    日
                  民事庭法  官  陳湘琳
以上正本係照原本作成。
對於本件判決如有不服，應於收受送達後20日內向本院提出上訴
書狀，敘述上訴之理由，上訴於臺灣高等法院，並按他造當事人
之人數附具繕本。
中    華    民    國    99    年    10    月    14    日
                        書記官  張慧儀

司法院資訊處製作；財團法人民間司法改革基金會備份。
